臺灣高等法院刑事判決　　　　　　　　99年度上易字第2133號
上　訴　人
即　被　告　黃柏淵
選任辯護人　邱清銜律師
上列上訴人因侵占案件，不服臺灣桃園地方法院99年度易字第20
號，中華民國99年8月6日第一審判決（起訴案號：臺灣桃園地方
法院檢察署97年度偵緝字第1658號、98年度偵字第 812號），提
起上訴，本院判決如下：
    主  文
上訴駁回。
    事實及理由
一、本案經本院審理結果，認原審以被告即上訴人黃柏淵犯刑法
    第335條第1項之普通侵占罪，並審酌被告受被害人邱淑萍委
    託處理債務等事宜，竟心生貪念，且所侵占之數額高達新臺
    幣（下同） 2百多萬元，數額甚巨，且迄未償還被害人，致
    被害人受有損害，及其犯後否認犯行等一切情狀，及說明被
    告之犯罪行為時間係在96年 4月24日之前，且非中華民國96
    年罪犯減刑條例第3條第1項所定不予減刑之罪，被告所犯合
    於減刑之規定，應減其宣告刑二分之一，因而量處被告有期
    徒刑一年六月，並減為有期刑九月，經核認事用法，並無違
    誤，量刑亦屬妥當，應予維持。而被告於原審判決後，迄今
    仍未與告訴人邱淑萍和解，並無情事變更之情況，併予說明
    ，並引用第一審判決書記載之事實、證據及理由（詳如附件
    ）。
二、證據能力部分：
（一）按被告以外之人於審判外之言詞或書面陳述，除法律有規
      定者外，不得作為證據。被告以外之人於偵查中向檢察官
      所為之陳述，除顯有不可信之情況者外，得為證據。查被
      告之選任辯護人雖於本院準備程序期日對於證人莊千慧、
      江涵龍、朱麗娟、李明秋、黃桂鳳等人在偵查中所為之陳
      述，均以未經被告行使對質詰問權為由抗辯無證據能力。
      然按被告以外之人於偵查中向檢察官所為之陳述，除顯有
      不可信之情況者外，得為證據，刑事訴訟法第159條之1第
      2 項亦定有明文。經查，證人莊千慧、江涵龍、朱麗娟、
      李明秋、黃桂鳳等人在偵查中經檢察官以證人身分傳訊具
      結所為之證述，均為被告以外之人於偵查中向檢察官所為
      之陳述，除顯有不可信之情況者外，原則上得作為證據，
      且為保障被告對上開證人之詰問權，原審於審理中業已依
      被告之聲請傳訊證人李明秋、黃桂鳳到庭進行交互詰問，
      而檢察官及被告、辯護人均就上開證人於偵查中之證述事
      項詰問各該證人，亦足認告就前列證人李明秋、黃桂鳳於
      偵查之證言，已行使反對詰問權。而證人莊千慧、江涵龍
      、朱麗娟等人於偵查中並無違法取供之情形，被告辯護人
      亦未舉證證明渠等於偵查中有何顯不可信之情況。是綜上
      所述，上述各證人莊千慧、江涵龍、朱麗娟、李明秋、黃
      桂鳳等人在偵查中經檢察官以證人身分傳訊具結所為之證
      述，均經具結，且無證據證明有顯不可信之情況，自均有
      證據能力。
（三）再查被告以外之人於審判外之陳述，雖不符合同法第 159
      條之 1至第159條之4之規定，但經當事人於審判程序同意
      作為證據，法院審酌該言詞陳述或書面陳述作成時之情況
      ，認為適當者，亦得為證據。當事人、代理人或辯護人於
      法院調查證據時，知有第159條第1項不得為證據之情形，
      而未於言詞辯論終結前聲明異議者，視為有前項之同意，
      刑事訴訟法第159條第1項，及第159條之5，分別定有明文
      。除上開所述之證據外，告訴人即證人邱淑萍於警詢、偵
      查中所為之陳述，雖屬傳聞證據，因原審於審理中業已依
      被告之聲請傳訊證人邱淑萍到庭進行交互詰問，而檢察官
      及被告、辯護人均就上開證人於偵查中之證述事項詰問各
      該證人，亦足認被告就上列證人邱淑萍於警、偵之供述，
      已行使反對詰問權。又當事人就證人邱淑萍於警、偵之供
      述，於原審及本院準備程序及審判期日中均表示無意見，
      而不予爭執，迄至本院言詞辯論終結前亦未再聲明異議，
      審酌此等證據資料製作時之情況，尚無違法不當及證明力
      明顯過低之瑕疵，與本案待證事實間復具有相當之關聯性
      ，亦認為以之作為證據應屬適當，故揆諸前開規定，依刑
      事訴訟法第159條之5規定，認前揭證據資料均例外有證據
      能力。
三、被告上訴意旨略以：
    (一)有關伏羲氏托兒所讓渡款項涉嫌侵占部分，原判決就讓渡
      金額及票據數量確應為多少，證人江涵龍與證人李明秋二
      人所述並未相符。又依證人莊千慧所述，係將系爭讓渡金
      票據交予李明秋，又當時邱淑萍亦確有出具委託書予李明
      秋，可見李明秋係受邱淑萍委託收受款項之人，被告當時
      即信任李明秋係為有權處理之人，且該筆讓渡金款項應為
      300 萬元，其確依李明秋指示將款項作為清償李明秋個人
      債務之用，其並未將款項供個人使用，從中獲有利益之人
      應為李明秋，其並無侵占。
    (二)處理車號6135-FS 自小客車部分，邱淑萍於95年4月7日出
      國前確實有委託其出售車牌號碼 6135-FS自小客車，其確
      實有至車廠詢問出售事宜，結果車廠回覆該車尚有車貸未
      清，且被告並非車主，無法收購該車，所以其不能辦理車
      輛出售事宜，亦因當時邱淑萍已出國，其只好繼續保管該
      車，並將不能出售之情告知邱淑萍，直到96年約7至8月間
      搬離原本介壽路之住所，始將該車開至邱淑萍「高城社區
      」附近巷子停放，車輛鑰匙亦置於邱淑萍透天住宅之信箱
      內。該車輛事後遭環保局拖吊至車輛保管場停放，被告根
      本不知道，豈有任何侵占之意圖。
    (三)關於傢俱部分，邱淑萍將其所有中壢市○○○街43號 7樓
      房產於95年2至3月出售，惟出售後，邱淑萍一直未將該屋
      內物品搬離，後來邱出國後，買方抱怨傢俱未清，所以邱
      淑萍於國外特地撥打電話請被告與李明秋幫忙清理屋內傢
      俱與衣物等用品，僅告知被告及李明秋將其個人衣物搬回
      「高城社區」交給邱母黃桂鳳，因屋內大型傢俱均已毀壞
      不堪使用，所以被告才與李明秋將該傢俱搬至樓下，請清
      潔隊清理，被告都已請搬家公司協助搬運邱淑萍個人衣物
      達11袋，豈有可能會故意遺漏傢俱而不協助搬運交還，被
      告根本無故意侵占邱淑萍傢俱之意圖，被告並未出售該傢
      俱或搬回家使用，豈有侵占意圖云云，否認有侵占犯行而
      提上訴。
四、經查：
    (一)被告黃柏淵先於96年12月24日偵訊供稱其確有受託處理伏
      羲氏托兒所讓渡事宜，並收受價金支票 212萬元，用於投
      資房地產，並於95年7月30日簽發面額212萬元之本票交予
      邱淑萍之母親黃桂鳳等語，嗣於98年 1月20日、同年2月9
      日偵訊中自白稱：「李明秋有將..支票交給我..（見98年
      度偵字第812號卷第5頁）（問：你所收取伏羲氏托兒所讓
      渡款多少？）我拿到390萬元支票，但我確實收到只有212
      萬元，因邱淑萍另積欠補習班員工薪資及其他人債務，所
      以扣除欠款後僅餘 212萬元...（問：390萬元支票你是否
      提示？）有..（見同卷第15頁）」等情，核與證人即告訴
      人邱淑萍於偵查中結證稱：「 ...事後是黃（指黃柏淵）
      以電話跟我聯絡說已經收到 390萬元。被告確實有告訴伊
      扣掉處理車禍和錢莊後只剩 212萬元」（見98年度偵字第
      812 號卷第14頁）等語大致相符，是被告事後否認有收取
      、提示上述票據，顯係其事後卸責之詞，被告既受告訴人
      邱淑萍之委託代為處理債務清償事宜，而持有上述 390萬
      元之讓渡款，竟於代為處理告訴人積欠補習班員工薪資及
      其他人債務後，將剩餘款項 212萬元，以所有權人自居，
      任意處分用於投資房地產或自行決定挪作其他用途，雖於
      95年7月30日簽發票面金額為212萬元之本票 1紙予告訴人
      之母，同意於96年 1月31日清償該款項，然迄今均未償還
      分文，顯有易持有為所有之不法所有之意圖甚明，其事後
      辯稱伊受託代為處理並無報酬，並無不法所有意圖，其簽
      發本票係為李明秋作保云云，顯與卷附本票（見他字卷第
      8 頁）上實係記載被告為發票人，並非保證人，是被告所
      辯顯與事證不相符合，應係其事後卸責之詞，尚不足採。
      雖被告仍執前詞置辯，然除被告自己前後之供述多所歧異
      外，又無法清楚交代於領取邱淑萍之讓渡款後金錢之流向
      ，其所辯亦與證人邱淑萍、黃桂鳳、朱麗娟等人證述之情
      詞不符，是其所辯，顯為臨訟辯詞，不可採信。
    (二)次按告訴人、證人之陳述有部分前後不符，或相互間有所
      歧異時，究竟何者為可採，法院仍得本其自由心證予以斟
      酌，非謂一有不符或矛盾，即應認其全部均為不可採信；
      尤其關於行為動機、手段及結果等之細節方面，告訴人之
      指陳，難免故予誇大，證人之證言，有時亦有予渲染之可
      能；然其基本事實之陳述，若果與真實性無礙時，則仍非
      不得予以採信（最高法院74年台上字第1599號判例意旨參
      照）。經查，雖證人江涵龍與李明秋、莊千慧等人就讓渡
      款究係開立幾紙票據之數量，或有很多張或 1紙或不詳張
      數之不同，惟證人江涵龍、李明秋就重要之基本構成要件
      事實即票面金額總計為 390萬元之供述則尚屬一致，被告
      於偵查中亦不爭執票面金額總額為 390萬元（見98年度偵
      字第812號卷第5頁），已如前述，本院審酌案發時（95年
      4 月間）距證人莊千慧於偵查中證述之時間（96年12月25
      日）已一年半餘，另距證人江涵龍（98年10月26日）、李
      明秋分別於偵查中證述之時間（98年 1月20日），已相隔
      二、三年之久，且主要處理受託事務之人為被告，業經告
      訴人邱淑萍、李明秋二人證述在卷，是就票據之數量部分
      記憶模糊，尚非可指為瑕疵，是證人江涵龍、李明秋、莊
      千慧等人於偵查中證詞，仍得採信。
    (三)就車號6135-FS 自小客車部分，既有告訴人於95年4月7日
      所書之委託書1紙（見他字卷第6頁）在卷可稽，被告亦不
      否認受告訴人之委託代為處理上開自小客車買賣事宜而持
      有該車輛之事實，雖被告於96年12月24日偵訊時先供稱其
      於95年07月間，將該車輛車牌拆下後，將車停放於告訴人
      母親位於八德市○○○街住處門口，且之後未再使用該車
      云云（見他字卷第24、25頁）；嗣於97年11月13日供稱，
      其將車停放邱淑萍母親住處外，並有電話聯絡邱淑萍之母
      親黃桂鳳（見偵緝卷第13頁）云云；然為證人黃桂鳳（即
      告訴人邱淑萍之母親）所否認，並結證稱，被告於95年07
      月後並沒有跟她說該自小客車在何處，伊亦不曾在住處附
      近看過該自小客車等語（見同上偵查卷第14頁）。被告於
      98年2月9日偵訊中見先前供述為證人黃桂鳳所推翻後，則
      翻異前詞改稱，剛開始有告知邱淑萍母親無法處理，但我
      沒有說車在那裡，後來我打電話給在國外之邱淑萍並告知
      車子停在邱淑萍住處附近，但又因沒有人出面處理，我便
      將車駛至桃園市○○路 9號前，並遭桃園清潔隊拖走云云
      （見偵字第 812號卷第16頁），另於98年12月28日原審準
      備程序期日供稱，其有打電話給邱淑萍母親，並將車停在
      門口，將車鑰匙放至信箱云云（見原審審易字卷第25頁背
      面、26頁），然亦均為證人邱淑萍（見原審卷第64、65頁
      ）、黃桂鳳所否認（見原審卷第66頁、67頁），是被告之
      上述辯詞，多次更易辯詞，且與其提出「車輛領回切結書
      」（見偵字第 812號卷第18頁）上之記載家泰有限公司保
      管之車型福斯，車號 6135-FS自小客車，顏色銀，引擎號
      碼AZS025590號係於97年2月27日進廠，係由麗寶紐約社區
      管委會委託自「桃園市○○路 9號」拖回該公司，亦與被
      告上開供述該車係95年07月被拖吊云云並不相符，亦與被
      告於偵查中稱係將車停放於黃桂鳳高城九街住處附近為清
      潔隊拖走之辯詞，亦相去甚遠，並就其有無告知邱淑萍及
      其母親車輛所在等情，前後供述顯不一致，且均有所歧異
      ，復與前開證人邱淑萍、黃桂鳳證述之情詞不符，是其前
      所供述，可信度甚低，凡此種種，更顯見被告之辯詞均與
      事實不相符合，益足見被告於受託處理該車買賣事宜而持
      有該車時，有易持有為所有之不法所有意圖，將該車據為
      己用將近二年之久，拒不歸還告訴人，尚不得因其保管不
      當遭清潔隊委託之回收處理中心拖吊而解免其侵占之刑責
      。
    (四)關於傢俱部分，被告先於偵查中供稱：我與李明秋一同將
      屋內個人物品交由搬家公司運至邱淑萍母親家中，因詢問
      邱淑萍是否一併將屋內傢俱搬至其母親住處未獲答覆，邱
      淑萍母親遂要我將傢俱賣掉云云（見他字卷第25頁），後
      又改稱：是邱淑萍委託我全權處理，我便全部丟掉，邱淑
      萍母親並未稱將傢俱全部賣掉云云（見偵字 812號卷第16
      頁）。顯見被告就邱淑萍及其母親黃桂鳳有無同意將傢俱
      出售等情，前後供述顯不一致，且均有所歧異，復與前開
      證人邱淑萍、黃桂鳳證述沒有說要將傢俱賣掉等語（見同
      上偵查卷第14頁）不相符合，是其前所供述，是否真切，
      已非無疑。而告訴人邱淑萍係委託被告幫忙清理屋內傢俱
      與衣物等用品，並搬回「高城社區」交給邱母黃桂鳳處理
      ，而被告竟先稱請搬家公司處理，然不能提出係委託何家
      搬公司為如何之處理，嗣後又改稱係請清潔隊代為處理云
      云，前後供述亦未一致，均難遽信其所辯為真。況告訴人
      邱淑萍及其母黃桂鳳二人均指示或同意被告可任意處分上
      開屋內之傢俱等物，被告竟易持有為所有之意圖，以所有
      權人自居而任意處分該等傢俱，事後均無法交待其處理之
      過程或方式，難認其未具不法所有之意圖。
五、綜上各情綜合判斷，足認被告確有基於自己不法所有意圖而
    為侵占之犯意至明。雖被告仍執前詞置辯，然除被告自己前
    後之供述多所歧異外，又無法清楚交代於領取邱淑萍之讓渡
    款後金錢之流向，其所辯亦與證人邱淑萍、黃桂鳳等人證述
    之情詞不符，是其所辯，顯為臨訟辯詞，不可採信。故被告
    否認犯罪提起上訴，顯無理由，應予駁回。
據上論斷，應依刑事訴訟法第368條、第373條，判決如主文。
本案經檢察官陳國鳴到庭執行職務。
中    華    民    國   100    年    1     月    18    日
                  刑事第七庭  審判長法  官  趙功恆
                                    法  官  楊智勝
                                    法  官  游紅桃
以上正本證明與原本無異。
不得上訴。
                                    書記官  戴伯勳
中    華    民    國   100    年    1     月    18    日
附錄本案論罪科刑法條：
中華民國刑法第335條（普通侵占罪）
意圖為自己或第三人不法之所有，而侵占自己持有他人之物者，
處 5 年以下有期徒刑、拘役或科或併科 1 千元以下罰金。
前項之未遂犯罰之。